---
title: "Projekt"
author: "Patrycja Milo 173182, Natalia Rozner 173205"
date: "20.06.2023"
output: html_document
---

```{r setup, include=FALSE}
knitr::opts_chunk$set(echo = TRUE)
```

## Pary małżeńskie w USA: spostrzeżenia dotyczące pracy i gospodarstwa domowego

Wczytanie bibliotek
```{r}
library(ggplot2)
library(dplyr)
library(tidyr)
library(corrplot)
library(graphics)
library(gridExtra)
```

Wczytanie zbioru danych
```{r}
USA_malzenstwa <- read.csv("./data.txt")
```

Sprawdzenie braków danych
```{r}
anyNA(USA_malzenstwa)
```

Wyświetlenie struktury danych
```{r}
str(USA_malzenstwa)
```

Usunięcie niepotrzebnej kolumny
```{r}
data <- data.frame(USA_malzenstwa[,c(-1)])
```

## 1. Przedstawienie ilości osób pracujących w domu w 1975

Zliczanie liczby małżeństw pracujących w domu
```{r}
(praca_w_domu <- sum(data$work == "yes"))
```

Obliczanie procentowego udziału małżeństw pracujących w domu (nrow - zlicza liczbę wierszy, digits = 2 - dwa miejsca po przecinku)
```{r}
procentowo_praca_w_domu <- round((praca_w_domu / nrow(data)) * 100, digits = 2)
```

Wyświetlanie wyniku
```{r}
cat("Procent małżeństw pracujących w domu:", procentowo_praca_w_domu, "%\n")
```

## 2. Porównanie liczby godzin pracy rocznie między mężczyznami a kobietami

Zmienna ta ma powtarzać wartość "Kobieta" i "Mężczyzna" dla odpowiedniej liczby wierszy w ramce danych (razem 1506 rekordów)
```{r}
płeć <- rep(c("Kobieta", "Mężczyzna"), each = nrow(data))
```

Tworzenie ramki danych dla porównania godzin pracy kobiet i mężczyzn
```{r}
godziny_pracy_data <- data.frame(Płeć = płeć, Godziny = c(data$hoursw, data$hoursh))
```

Tworzenie wykresu słupkowego, funkcja tapply oblicza średnią liczbę godzin pracy dla każdej płci
```{r}
barplot(tapply(godziny_pracy_data$Godziny, godziny_pracy_data$Płeć, mean), 
        names.arg = c("Kobieta", "Mężczyzna"),
        xlab = "Płeć", ylab = "Średnia liczba godzin pracy rocznie",
        main = "Porównanie liczby godzin pracy między płciami",
        col = c("pink", "green"))
```

## 3. Dzieci

Obliczanie liczby wszystkich dzieci w gospodarstwie domowym
```{r}
liczba_dzieci <- data$child6 + data$child618
```

Obliczanie średniej liczby dzieci w gospodarstwie domowym
```{r}
srednia_dzieci <- round(mean(liczba_dzieci), digits = 2)
```

Obliczanie procentowego udziału gospodarstw domowych z dziećmi
```{r}
procent_z_dziecmi <- round((sum(liczba_dzieci > 0) / nrow(data)) * 100)
```

Obliczanie najmniejszej i największej liczby dzieci w gospodarstwie domowym
```{r}
min_dzieci <- min(liczba_dzieci)
max_dzieci <- max(liczba_dzieci)
```

Tworzenie podsumowania
```{r}
dzieci <- data.frame(
  Srednia_Liczba_Dzieci = srednia_dzieci,
  Procent_Gospodarstw_z_Dziecmi = procent_z_dziecmi,
  Najmniejsza_Liczba_Dzieci = min_dzieci,
  Najwieksza_Liczba_Dzieci = max_dzieci
)
```

Wyświetlanie podsumowania
```{r}
print(dzieci)
```

## 4. Zależność między poziomem wykształcenia a zarobkami mężczyzn

Porównanie zarobków mężczyzn według poziomu wykształcenia, średnie zarobki (wageh) pogrupowane według poziomu wykształcenia (educh)
```{r}
agregacja_wyksztalcenie_zarobki <- aggregate(wageh ~ educh, data = data, FUN = mean)
```

Sortowanie poziomów wykształcenia rosnąco według poziomów wykształcenia
```{r}
agregacja_wyksztalcenie_zarobki <- agregacja_wyksztalcenie_zarobki[order(agregacja_wyksztalcenie_zarobki$educh), ]
```

Tworzenie gradientu kolorystycznego
```{r}
gradient_kolorow <- colorRampPalette(c("blue", "red"))
```

Obliczanie kolorów dla słupków na podstawie gradientu (liczba kolorów jest równa liczbie poziomów wykształcenia)
```{r}
kolor_slupek <- gradient_kolorow(length(agregacja_wyksztalcenie_zarobki$wageh))
```

Wykres słupkowy przedstawiający zależność między poziomem wykształcenia a zarobkami mężczyzn
Słupki na wykresie reprezentują średnie zarobki na godzinę (wageh) dla poszczególnych poziomów wykształcenia (educh)
```{r}
barplot(agregacja_wyksztalcenie_zarobki$wageh, names.arg = agregacja_wyksztalcenie_zarobki$educh,
        xlab = "Poziom wykształcenia w latach", ylab = "Średnie zarobki na godzinę w $",
        main = "Średnie zarobki mężczyzn według poziomu wykształcenia",
        col = kolor_slupek)
```

## 5. Zależność między dochodem rodziny a ilością dzieci

Tworzenie nowej ramki danych z dwoma zmiennymi: dochód rodziny i ilosc dzieci
```{r}
dochod_i_dzieci <- data.frame(Dochod_Rodziny = data$income, Ilosc_Dzieci = data$child6 + data$child618)
```

Wykres liniowy (geom_smooth: dodanie linii regresji, geom_point: dodanie punktów danych(alpha - przezroczystosc punktow))
lm - liniowa regresja, se = FALSE - bez prawdopobienstwa linii regresji, dzieki czemu wykres jest bardziej przejerzysty)
```{r}
ggplot(dochod_i_dzieci, aes(x = Dochod_Rodziny, y = Ilosc_Dzieci)) +
  geom_smooth(method = "lm", se = FALSE, color = "red") +
  geom_point(color = "gray", size = 3, alpha = 0.5) +
  labs(title = "Zależność między dochodem rodziny a ilością dzieci",
       x = "Dochód rodziny",
       y = "Ilość dzieci") +
  theme_minimal() +
  theme(plot.title = element_text(hjust = 0.5))
```

## 6. Porównanie dochodu kobiet, który został zgłoszony, a który został zarobiony

Tworzenie ramki danych(funkcja factor() konwertuje wektor na czynnik (factor) o nazwie "Rok")
Czynniki są używane w celu reprezentowania zmiennych kategorycznych.)
```{r}
porownanie_zarobkow <- data.frame(
  Rok = factor(c(rep("1975", nrow(data)), rep("1976", nrow(data)))),
  Zarobki = c(data$hearnw, data$wagew))
```

Wykres
```{r}
ggplot(porownanie_zarobkow, aes(x = Rok, y = Zarobki)) +
  geom_point(color = "blue") +
  labs(title = "Porównanie zarobków na godzinę żony 
       w 1975 roku i zgłoszonych w wywiadzie 1976",
       x = "Rok",
       y = "Zarobki na godzinę") +
  theme_minimal()
```

## 7. Obliczanie procentu rodzin w najgorszych wynikach zarobków
```{r}
procentyl = quantile(data$income, 0.1)
```

Dochód jest mniejszy lub równy wartości procentylu
```{r}
ubostwo <- subset(data, income <= procentyl)
```

Wykres - liczba dzieci
```{r}
wykres_dzieci <- ggplot(ubostwo, aes(x = "", fill = factor(child6 + child618))) +
  geom_bar(width = 1, color = "white") +
  coord_polar("y") +
  labs(title = "Liczba dzieci w rodzinach 
       w ubóstwie",
       fill = "Liczba dzieci",
       x = "") +
  theme_void() 
```

Wykres - miejsce zamieszkania
```{r}
wykres_lokalizacja <- ggplot(ubostwo, aes(x = "", fill = city)) +
  geom_bar(width = 1, color = "white") +
  coord_polar("y") +
  labs(title = "Lokalizacja rodzin w ubóstwie",
       fill = "Miasto",
       x = "") +
  theme_void() +
  geom_text(aes(label = scales::percent(..count../sum(..count..))), stat = "count", position = position_stack(vjust = 0.5))
```

Wykres - wiek matki
```{r}
wykres_wiek_matki <- ggplot(ubostwo, aes(x = "", fill = cut(agew, breaks = c(0, 20, 30, 40, 50, 60, Inf)))) +
  geom_bar(width = 1, color = "white") +
  coord_polar("y") +
  labs(title = "Wiek matki w rodzinach 
       w ubóstwie",
       fill = "Wiek matki",
       x = "") +
  theme_void() +
  geom_text(aes(label = scales::percent(..count../sum(..count..))), stat = "count", position = position_stack(vjust = 0.5))
```

Wykres - wiek ojca
```{r}
wykres_wiek_ojca <- ggplot(ubostwo, aes(x = "", fill = cut(ageh, breaks = c(0, 20, 30, 40, 50, 60, Inf)))) +
  geom_bar(width = 1, color = "white") +
  coord_polar("y") +
  labs(title = "Wiek ojca w rodzinach w ubóstwie",
       fill = "Wiek ojca",
       x = "") +
  theme_void() +
  geom_text(aes(label = scales::percent(..count../sum(..count..))), stat = "count", position = position_stack(vjust = 0.5))
```

Wyświetlanie wykresów w jednym oknie (wykresy kolowe)
```{r}
grid.arrange(wykres_dzieci, wykres_lokalizacja, wykres_wiek_matki, wykres_wiek_ojca,
             ncol = 2, widths = c(1, 1), heights = c(1, 1))
```

dzięki tej linijce geom_text(aes(label = scales::percent(..count../sum(..count..))), stat = "count", position = position_stack(vjust = 0.5))
możemy dodać etykiety procentowe obok słupków na wykresie, informując o procentowym udziale danej kategorii (liczby dzieci, lokalizacji, wieku matki, wieku ojca)


## 8. Analiza rodzin z dziećmi i bez

Analiza dla rodzin z dziećmi
```{r}
df_z_dziecmi <- subset(data, child6 + child618 > 0)
```

Wykres - wykształcenie matki
```{r}
wykres_wyksztalcenie_matki <- ggplot(df_z_dziecmi, aes(x = educwm)) +
  geom_bar(fill = "red") +
  labs(title = 
         "Wykształcenie matki 
       w rodzinach z dziećmi",
       x = "Wykształcenie matki",
       y = "Ilość osób") +
  theme_minimal()
```

Wykres - wykształcenie ojca
```{r}
wykres_wyksztalcenie_ojca <- ggplot(df_z_dziecmi, aes(x = educwf)) +
  geom_bar(fill = "green") +
  labs(title = 
        "Wykształcenie ojca 
       w rodzinach z dziećmi",
       x = "Wykształcenie ojca",
       y = "Ilość osób") +
  theme_minimal()
```

Analiza dla rodzin bez dzieci
```{r}
df_bez_dzieci <- subset(data, child6 + child618 == 0)
```

Wykres - wykształcenie żony
```{r}
wykres_wyksztalcenie_zony <- ggplot(df_bez_dzieci, aes(x = educw)) +
  geom_bar(fill = "pink") +
  labs(title = 
        "Wykształcenie żony 
       w rodzinach bez dzieci ",
       x = "Wykształcenie żony",
       y = "Ilość osób") +
  theme_minimal()
```

Wykres - wykształcenie męża
```{r}
wykres_wyksztalcenie_męża <- ggplot(df_bez_dzieci, aes(x = educh)) +
  geom_bar(fill = "blue") +
  labs(title = 
        "Wykształcenie męża 
       w rodzinach bez dzieci",
       x = "Wykształcenie męża",
       y = "Ilość osób") +
  theme_minimal()
```

Wyświetlanie wykresów w jednym oknie
```{r}
grid.arrange(wykres_wyksztalcenie_matki, wykres_wyksztalcenie_ojca, wykres_wyksztalcenie_zony, wykres_wyksztalcenie_męża,
             ncol = 2, widths = c(1, 1), heights = c(1, 1))
```